臺灣高等法院民事判決
110年度上易字第72號
上  訴  人  宋昭美
訴訟代理人  焦文城律師
被  上訴人  長鑫資產管理股份有限公司

法定代理人  潘代鼎
訴訟代理人  郭思妘

上列當事人間請求清償借款事件，上訴人對於中華民國109年12
月4日臺灣臺北地方法院109年度訴字第7930號第一審判決提起上
訴，本院於111年3月29日言詞辯論終結，判決如下：
    主      文
原判決關於命上訴人給付之利息逾自民國104年10月30日起算部
分，及該部分假執行之宣告，暨該訴訟費用部分廢棄。
上開廢棄部分，被上訴人在第一審之訴及假執行之聲請均駁回。
其餘上訴駁回。
第一、二審訴訟費用由上訴人負擔。
    事實及理由
壹、程序方面
一、按依民事訴訟法第447條規定，當事人不得提出新攻擊或防
    禦方法。但有下列情形之一者，不在此限：一、因第一審法
    院違背法令致未能提出者。二、事實發生於第一審法院言詞
    辯論終結後者。三、對於在第一審已提出之攻擊或防禦方法
    為補充者。四、事實於法院已顯著或為其職務上所已知或應
    依職權調查證據者。五、其他非可歸責於當事人之事由，致
    未能於第一審提出者。六、如不許其提出顯失公平者。前項
    但書各款事由，當事人應釋明之。違反前2項之規定者，第
    二審法院應駁回之。
二、次按依民事訴訟法第28條第2項本文規定，合意管轄，如當
    事人之一造為法人或商人，依其預定用於同類契約之條款而
    成立，按其情形顯失公平者，他造於為本案之言詞辯論前，
    得聲請移送於其管轄法院。經查本件上訴人與安泰商業銀行
    股份有限公司（下稱安泰銀行）簽訂之信用借款契約書（下
    稱系爭契約）「肆、其他共通約款」第20條約定：雙方同意
    以臺北地方法院（即原法院）為第一審管轄法院（見原審卷
    第11頁），足見原法院就本件訴訟有管轄權。次查原審已在
    民國109年12月1日之言詞辯論通知書記載：「被告（即上訴
    人）得依民事訴訟法第28條第2項，於言詞辯論前以書狀(如
    附件)聲請移轉管轄」，上訴人並已由其同居人即其胞弟宋
    泰慶（見本院卷119頁戶籍謄本）於同年11月16日代為收受
    上開通知書，有送達證書可稽（見原審卷31頁）；上開送達
    證書並無同居人「拒絕受領」之記載，上訴人空言其同居人
    拒絕受領原審109年12月1日之言詞辯論通知書云云（見本院
    卷160頁），顯不足取。原審109年12月1日之言詞辯論通知
    書，對上訴人已生合法送達之效力（參民事訴訟法第137條
    第1項規定），上訴人在原審已可得知可依上開規定聲請將
    本件訴訟移轉於臺灣高雄地方法院管轄，其不提出聲請，難
    認有何顯失公平情事；且上開規定有關合意管轄是否有顯失
    公平情形，非法院應依職權調查之事項，上訴人在第二審程
    序始抗辯系爭契約之合意管轄顯失公平，核屬新防禦方法，
    且其亦未提出即時可供調查之證據以釋明本件有何合於民事
    訴訟法第447條第1項但書所列情事，致其未能在第一審提出
    上開抗辯，其聲請將本件訴訟裁定移送於本院高雄分院管轄
    ，於法不合，不應准許。合先說明。
貳、實體方面　　
一、被上訴人主張：上訴人前於93年8月17日向安泰銀行申辦信
    用貸款新臺幣（下同）120萬元，並簽訂系爭契約；約定借
    款期間自93年8月19日起至98年8月19日止，以每1個月為1期
    ，共分60期，依年金法按月平均攤還本息；利息前3期按年
    利率3%固定計算，第4期起改按年利率12%固定計算，未按期
    攤還本息時，逾期在6個月以內部分，按約定利率10%，逾期
    超過6個月部分，按約定利率20%計付違約金；如有任何一宗
    債務不依約清償本金或付息時，債務即視為全部到期。詎上
    訴人繳納至94年12月19日止之本金、利息後，未依約履行繳
    款義務，尚欠93萬7,170元及利息、違約金未清償。安泰銀
    行嗣於96年4月20日將其對上訴人之上開債權讓與伊，並依
    修正前金融機構合併法第15條第1項第1款及第18條第3項規
    定，以登報公告方式為債權讓與之通知，伊已為本件上訴人
    之債權人。爰依消費借貸及債權讓與之法律關係，求為命上
    訴人給付93萬7,170元，及自94年12月20日起至清償日止，
    按年息12%計算之利息，暨自95年1月21日起至清償日止，逾
    期在6個月以內部分，按上開利率10%，逾期超過6個月部分
    ，按上開利率20%計算之違約金之判決（原審為如被上訴人
    請求之判決，上訴人不服，提起上訴）。答辯聲明：上訴駁
    回。
二、上訴人則以：伊否認與安泰銀行或被上訴人間有金錢借貸關
    係，亦否認系爭契約之形式上真正，被上訴人提出之帳務還
    款明細（下稱帳務明細）僅為安泰銀行單方記載之私文書，
    不得以此逕認伊與安泰銀行間有借貸關係存在。又依系爭契
    約「分期償還約款」第2條、第3條第2款及「共通條款」第5
    條、第6條第1款約定，系爭契約之借款期間為93年8月19日
    至98年8月19日，立約人並應於撥款日之次月19日起負分期
    償付責任；任何一宗本金、利息債務未清償時，債務視為全
    部到期；則縱認系爭契約為真，惟伊既未曾清償，系爭契約
    之本金返還請求權應自93年9月19日起算，最遲至108年9月1
    9日已罹於15年消滅時效，被上訴人遲至109年10月30日始提
    起本件訴訟，其請求權已罹於時效消滅，伊得拒絕清償。另
    利息債權之消滅時效期間，依民法第126條規定為5年，被上
    訴人亦不得請求超過起訴前5年之利息、違約金等語，資為
    抗辯。上訴聲明：㈠原判決廢棄。㈡被上訴人在第一審之訴及
    假執行之聲請均駁回。
三、本件被上訴人本於消費借貸及債權讓與之法律關係，請求上
    訴人返還借款，有無理由，論述如下：
(一)本件被上訴人主張上訴人前向安泰銀行借款120萬元，並簽
    訂系爭契約，約定借款期間自93年8月19日起至98年8月19日
    止，以每1個月為1期，共分60期，依年金法按月平均攤還本
    息；詎上訴人未依約繳納本息，尚欠93萬7,170元及利息、
    違約金未清償；安泰銀行已將其對上訴人之上開債權讓與被
    上訴人，並以登報公告方式為債權讓與之通知，被上訴人為
    上訴人之債權人等情，業據其提出與所述相符之系爭契約、
    帳務明細、債權讓與聲明書、債權讓與公告等為證（見原審
    卷9-18頁）。雖上訴人否認被上訴人所提出系爭契約及帳務
    明細之真正，惟按依民事訴訟法第280條第1項本文、第3項
    本文規定，當事人對於他造主張之事實，於言詞辯論時不爭
    執者，視同自認。當事人對於他造主張之事實，已於相當時
    期受合法之通知，而於言詞辯論期日不到場，亦未提出準備
    書狀爭執者，準用第一項之規定。經查原審109年12月1日之
    言詞辯論通知書，已由上訴人之同居人即其胞弟宋泰慶於同
    年11月16日代為收受，對上訴人已生合法送達之效力，有如
    前述（詳壹、二）；上訴人對於被上訴人主張之上開事實，
    已於相當時期受合法之通知，而於言詞辯論期日不到場，亦
    未提出準備書狀爭執，依上開規定，應視同自認，上訴人否
    認被上訴人所提出系爭契約及帳務明細之真正，為不足取，
    被上訴人主張之事實，堪以採信。
(二)關於上訴人所為時效抗辯，是否可取，述之如下：
　⒈按依民法第125條規定，請求權，因15年間不行使而消滅。上
    訴人抗辯被上訴人請求伊返還系爭契約之借款本金應自93年
    9月19日起算15年時效，被上訴人之本金債權請求權已於108
    年9月19日罹於時效消滅，伊得拒絕清償云云；為被上訴人
    所否認。經查被上訴人主張上訴人就系爭契約之借款最後繳
    款日係94年12月20日繳納至同年12月19日之本息，有其提出
    之帳務明細可憑（見原審卷13頁），即上訴人係自95年1月1
    9日起未清償，則被上訴人於109年10月30日起訴（見原審卷
    7頁），並未逾15年之時效期間，上訴人抗辯被上訴人之本
    金債權請求權已罹於時效消滅云云，為不足取。
　⒉惟依民法第126條規定，利息、紅利、租金、贍養費、退職金
    及其他1年或不及1年之定期給付債權，其各期給付請求權，
    因5年間不行使而消滅。上訴人既為時效抗辯，則被上訴人
    對於上訴人之利息債權，超過起訴日5年前部分，其請求權
    已罹於時效而消滅，被上訴人對上訴人請求僅得請求自起訴
    日起算前5年即104年10月30日起算之利息，而不得請求超過
    該日以前之利息。
　⒊另關於上訴人就違約金為時效抗辯部分：按違約金債權，於
    因可歸責於債務人事由而債務不履行時，即發生而獨立存在
    ，非屬從權利，且非基於一定法律關係而定期反覆發生之債
    權，應適用民法第125條所定15年之消滅時效（最高法院106
    年度台上字第2754號判決意旨參照）。違約金係為賠償因遲
    延清償金錢債務所生之損害而為約定者，僅於債務人給付遲
    延時，債權人始得請求給付，該違約金並非基於一定法律關
    係而定期反覆發生之債權，自非民法第126條所定定期給付
    債權，而無該條短期時效之適用（最高法院104年度台上字
    第79號、98年度台上字第911號判決意旨參照）。本件被上
    訴人對於上訴人之違約金債權，係因上訴人遲延清償本金、
    利息而發生，於上訴人給付遲延時，始得請求，並非定期給
    付之債務，其時效應為15年而非5年；被上訴人對於上訴人
    之本金債權請求權並未罹於時效消滅，有如前述（詳三、(
    二)⒈），被上訴人得請求上訴人給付因遲延清償本金、利息
    所生之違約金，即上訴人遲延清償本金時即應給付違約金，
    非僅限於遲延清償利息應給付違約金，從而被上訴人請求上
    訴人給付自遲延清償本金日起算違約金，應屬有據。上訴人
    抗辯被上訴人之違約金債權於其利息債權請求權已罹於時效
    部分不得請求云云，為不足取。
四、綜上所述，被上訴人依系爭契約之消費借貸及債權讓與之法
    律關係請求上訴人給付93萬7,170元，及自104年10月30日起
    至清償日止，按年息12%計算之利息，暨自95年1月21日起至
    清償日止，依94年12月20日逾期在6個月以內部分，按約定
    之上開利率10%，逾期超過6個月部分，按約定之上開利率20
    %計算之違約金，為有理由，應予准許；超過上開金額之請
    求，為無理由，不應准許。原審就被上訴人上開請求不應准
    許超過自104年10月30日起算利息部分，為上訴人敗訴之判
    決及為假執行之宣告，尚有未洽；上訴意旨指摘原判決此部
    分不當，求予廢棄改判，為有理由；就被上訴人上開請求應
    准許部分，為上訴人敗訴之判決及為假執行之宣告，並無不
    合；上訴意旨指摘原判決此部分不當，求予廢棄改判，為無
    理由。
五、本件事證已臻明確，兩造其餘之攻擊或防禦方法及未經援用
    之證據，經本院斟酌後，認為均不足以影響本判決之結果，
    無逐一詳予論駁之必要。併此敘明。
六、據上論結，本件上訴為一部有理由，一部無理由，依民事訴
    訟法第450條、第449條第1項、第79條前段，判決如主文。
中　　華　　民　　國　　111 　年　　4 　　月　　19　　日
                  民事第二十庭  
                        審判長法  官  周祖民
                              法  官  馬傲霜
                              法  官  鄭威莉
正本係照原本作成。
不得上訴。
中　　華　　民　　國　　111 　年　　4 　　月　　19　　日
　　　　　　　　　　　　　    書記官  楊璧華